【裁判字號】    94,訴,3269
【裁判日期】    950711
【裁判案由】    營利事業所得稅
【裁判全文】
臺北高等行政法院判決
                                     94年度訴字第03269號
                              .
原      告  成鋼股份有限公司
代  表  人  甲○○
訴訟代理人  乙○○（會計師）
被      告  財政部臺北市國稅局
代  表  人  張盛和（局長）
訴訟代理人  丙○○
上列當事人間因營利事業所得稅事件，原告不服財政部中華民國
94年8 月23日台財訴字第09400292290 號（案號：00000000）訴
願決定，提起行政訴訟。本院判決如下：
    主  文
原告之訴駁回。
訴訟費用由原告負擔。
    事  實
壹、事實概要：
    原告民國（下同）90年度未分配盈餘，原申報當年度依所得
    稅法或其他法律規定不計入所得課稅之所得額新台幣（下同
    ）6,916,000 元，未分配盈餘為588,364 元。被告初查以原
    告90年度股利收入合計數為13,286,000元，乃核定當年度依
    所得稅法或其他法律規定不計入所得課稅之所得額為13,286
    ,000 元 ，未分配盈餘為6,958,364 元，並以原告短漏報未
    分配盈餘6,370,000 元，漏稅額637,000 元，乃依所得稅法
    第110 條之2 第1 項規定處罰鍰254,800 元。原告不服，申
    請復查，經被告以94年5 月3 日財北國稅法字0000000000號
    復查決定駁回（下稱原處分），提起訴願，復遭財政部訴願
    決定駁回，遂向本院提起行政訴訟。
貳、兩造聲明：
一、原告聲明：求為判決
(一)、訴願決定及原處分均撤銷。
(二)、訴訟費用由被告負擔。
二、被告聲明：求為判決如主文所示。
參、兩造之爭點：
一、原告主張之理由：
(一)、依財務會計準則公報第5 號「適用成本法評價之長期股權投
    資損益認列之會計處理方式」，當被投資公司發放現金股利
    時，於股東會決議日或除息日列為投資收益；當被投資公司
    發放股票股利時（即以盈餘或資本公積轉增資配股），不列
    為投資收益，應於除權日註記增加之股數，並按收到股票股
    利後之總股數，重新計算每股成本或每股帳面價值。是以原
    告90年度收到現金股利6,916,000 元，股票股利6,370,000
    元，於帳上列記股利收入6,916,000 元，至於股票股利6,37
    0,000 元，依財務會計準則公報第5 號規定僅註記增加之股
    數，不列為投資收益，故90年度並無該項盈餘可供分配。
(二)、所得稅法第66條之9 第2 項規定：「前項所稱未分配盈餘，
    係指經稽徵機關核定之課稅所得額，加計同年度依本法或其
    他法律規定減免所得稅之所得額、不計入所得課稅之所得額
    、．．．」，然按最高行政法院94年判字第521 號判決書內
    容指出「基於課稅應符合公平合理之原則，本院於審判案件
    時，自得就所得稅法第66條之9 之規定，表示合法適當之見
    解。準此，公司當年度如有依所得稅法或其他法律規定減免
    所得稅之所得額，不計入所得課稅之所得額，雖可依法免計
    入當年度之課稅所得課徵營利事業所得稅，惟該項所得仍應
    計入該公司全年之所得額內，計算其未分配盈餘。同時，營
    利事業如有實際不可供分配之所得，亦應准於扣除，方符合
    公平合理之原則。」換言之，當實際可供分配之稅後盈餘，
    包括當年度課稅所得，依本法或其他法律規定減免所得稅之
    所得額，不計入所得課稅之所得額等。同時各該營利事業依
    法不能分配或以不存在之所得，亦准予扣除，俾使未分配盈
    餘之計算臻於合理公平。
(三)、原告90年度取得股票股利6,370,000 元，既需依財務會計準
    則公報第5 號規定僅註記增加之股數，不列為投資收益，90
    年度帳上自無該項盈餘可供分配。又按最高行政法院94年判
    字第521 號判決意旨，故原告認為90年度取得股票股利6,37
    0,000 元，並無被告所稱「短漏報未分配盈餘6,370,000 元
    ，漏稅額637,000 元，並依所得稅法第110 條之2 第1 項規
    定處罰鍰254,800 元」之情事，爰求為判決如訴之聲明所示
    。
二、被告主張之理由：
(一)、原告本期未分配盈餘，申報「項次3 」當年度依所得稅法或
    其他法律規定不計入所得課稅之所得額6,916,000 元。被告
    原查以原告本期股利收入（含現金股利及股票股利）合計數
    13,286,000元，調整核定「項次3 」為13,286,000元，並核
    定當年度依所得稅法第66條之9 第2 項規定計算之未分配盈
    餘為6,958,364 元，核有短漏報未分配盈餘6,370,000 元，
    漏稅額637,000 元，並依所得稅法第110 條之2 第1 項規定
    處罰鍰254,800 元。
(二)、經核公司組織之營利事業，因投資於國內其他營利事業，所
    獲配之股利淨額，不計入所得額課稅，其不計入所得額課稅
    之股利淨額，包括股票股利在內，此觀所得稅法第42條第1
    項之規定甚明，從而依同法第66條之9 規定計算未分配盈餘
    ，加計同年度依所得稅法規定減免所得稅之股利淨額，當然
    亦包含股票股利在內，前後一致，且原告轉投資所獲得股利
    ，無論是股票或現金，均屬轉投資所獲得收益，為營利所得
    之一種，為存在之所得，縱為免納營利事業所得稅（以下簡
    稱營所稅）之所得，仍屬原告之所得，即應於獲配年度計入
    未分配盈餘，始符合「量能課稅」及「實質課稅原則」。原
    告指摘獲配股票股利，僅股數增加，無實質所得，帳面並無
    所得可供分配，不應計入未分配盈餘云云，顯係誤解法令，
    洵不足採。至原告所引據最高行政法院94年判字第521 號判
    決，其系爭為查獲漏報之利息收入是否准予彌補以往年度虧
    損，與本件無涉。惟獲配之股票股利應計入未分配盈餘，另
    有最高行政法院94年判字第1009號判決可資參照，原核定於
    法有據，請予維持。
    理  由
一、本件應適用之法規：
(一)、按「自八十七年度起，營利事業當年度之盈餘未作分配者，
    應就該未分配盈餘加徵百分之十營利事業所得稅，不適用第
    七十六條之一規定。前項所稱未分配盈餘，係指經稽徵機關
    核定之課稅所得額，加計同年度依本法或其他法律規定減免
    所得稅之所得額、不計入所得課稅之所得額、已依第三十九
    條規定扣除之虧損及減除左列各款後之餘額：一、當年度應
    納之營利事業所得稅。二、．．．。」、「營利事業應於其
    各該所得年度辦理結算申報之次年五月一日起至五月三十一
    日止，就第六十六條之九第二項規定計算之未分配盈餘填具
    申報書，向該管稽徵機關申報，並計算應加徵之稅額，於申
    報前自行繳納。其經計算之未分配盈餘為零或負數者，仍應
    辦理申報。」、「稽徵機關對所得稅案件進行書面審核與調
    查方式之辦法及對影響所得額、應納稅額及稅額扣抵計算項
    目之查核準則，由財政部定之。」分別為行為時所得稅法第
    66條之9 第1 、2 項及第102 條之2 第1 項、第80條第5 項
    分別定有明文；核上述該未分配盈餘加徵10% 營所稅之規定
    ，乃為避免營利事業藉保留餘規避股東或社員之稅負，並基
    於實施兩稅合一制度後之稅收損失，不應由股東以外之納稅
    義務人負擔，乃明定營利事業應自87年度起，就當年度之未
    分配餘加徵10% 營所稅。又為正確計算該應加徵營所稅之未
    分配盈餘，爰於上述第66條之9 第2 規定未分配盈餘之計算
    基礎，原則上以實際可供分配之稅後盈餘為準，即除當年度
    課稅所得額外，其屬依法減免所得稅之所得額、不計入所得
    課稅之所得額等，亦應併入計算未分配盈餘，同時各該營利
    事業依法不能分配或已不存在之所得，亦准予扣除，俾使未
    分配盈餘之計算臻於公平合理。
(二)、次按「本法第六十六條之九第二項所稱依本法或其他法律規
    定不計入所得課稅之所得額，係指左列各款規定之所得額：
    一、．．．。二、依本法第四十二條第一項及促進產業升級
    條例第十六條、第十七條規定，不計入或免予計入所得額課
    稅之所得額。．．．。」復為同法施行細則第48 條 之10第
    2 項所明定。又按「以上兩款投資收益，如屬公司投資於國
    內其他營利事業者，其自八十七年一月一日起所獲配之股利
    淨額或盈餘淨額，不計入所得額，但應計入當年度未分配盈
    餘。．．．。」為依上述所得稅法第80條第5 項制定之營利
    事業所得稅查核準則（以下稱查核準則）第30條第3 款所明
    定。核上述施行細則及查核準則均為執行母法之細節性技術
    性事項加以規定，合乎立法意旨，且未逾越母法之限度，稅
    捐機關辦理相關案件自得援用，本院亦得予以適用。
二、兩造不爭之事實：
    原告90年度未分配盈餘，原申報當年度依所得稅法或其他法
    律規定不計入所得課稅之所得額6,916,000 元，未分配盈餘
    為588,364 元。被告初查以原告90年度股利收入合計數為13
    ,286,000 元 （現金股利6,916,000 元＋股票股利6,370,00
    0 元），乃核定當年度依所得稅法或其他法律規定不計入所
    得課稅之所得額為13,286 ,000 元，未分配盈餘為6,958,36
    4 元，並以原告短漏報未分配盈餘6,370,000 元，漏稅額63
    7,000 元，乃依所得稅法第110 條之2 第1 項規定處罰鍰25
    4,800 元。原告不服，循序申請復查，提起訴願，迭遭駁回
    等事實，有原告未分配盈餘申報書、被告上述核定通知書、
    復查決定書及財政部94年8 月23日台財訴字第09400292 290
    號訴願決定書等件影本分別附於原處分卷及本院卷可稽，自
    堪信為真實。
三、原告起訴主張：其90年度取得股票股利6,370,000 元，依財
    務會計準則公報第5 號規定僅註記增加之股數，不列為投資
    收益，90年度帳上自無該項盈餘可供分配。又按最高行政法
    院94年判字第521 號判決，即當實際可供分配之稅後盈餘，
    包括當年度課稅所得，依所得稅法或其他法律規定減免所得
    稅之所得額，不計入所得課稅之所得額等。同時各該營利事
    業依法不能分配或以不存在之所得，亦准予扣除，俾使未分
    配盈餘之計算臻於合理公平，故原告認為90年度取得股票股
    利6,370, 000元，並無被告所稱短漏報情事云云。
四、本院之判斷：
(一)、未分配盈餘加徵10%營利事業所得稅部分：
 1、按「公司組織之營利事業，因投資於國內其他營利事業，所
    獲配之股利淨額或盈餘淨額，不計入所得額課稅，其可扣抵
    稅額，應依第六十六條之二規定，計入其股東可扣抵稅額帳
    戶餘額。」所得稅法第42條第1 項著有明文，以法條並未限
    定股利之種類，而股利之發放，又包含現金及股票，均係投
    資所獲得之收益，則所謂不計入所得額課稅之股利淨額，自
    包括現金及股票股利在內。查原告90年度依上開規定不計入
    所得額課稅之股利收入，包括現金股利6, 916,000元及股票
    股利6,370,000 元，總計13,286, 000 元，惟原告僅申報現
    金股利部分，就股票股利則未申報，為兩造所不爭，並有簽
    證會計師之說明書、原告承諾書、原申報之會計師查核說明
    、未分配盈餘申報書部分項次明細表等件影本附於原處分卷
    可稽，是被告依首揭所得稅法暨其施行細則及查核準則之規
    定，將之列入未分配盈餘加計，並就該部分加徵百分之10%
    營所稅637,000 元，揆諸首揭規定，於法有據，並無違反量
    能課稅原則及公平正義。
 2、次按財務會計準則僅係規範一般會計事項之處理方法；辦理
    所得稅結算申報時，自應依所得稅法等相關法令規定，調整
    申報。是依長期股權投資會計處理準則第21條後段雖規定：
    「被投資公司發放股利時（即以盈餘或資本公積轉增資配股
    ），不列為投資收益，應於除權日註記增加之股數，並按收
    到股票股利後之總股數，重新計算每股成本或每股帳面價值
    。」股票股利於會計帳面上固不列為投資收益；惟考量投資
    所獲得股利，無論是股票或現金，均屬轉投資所獲得收益，
    已如前述，縱為免納營利事業所得稅之所得，仍屬營利所得
    之一種，依稅法有所得即應課稅之實質課稅原則，即應於獲
    配年度計入未分配盈餘。本件原告既有上述股票股利之實質
    所得，即應課稅，殊不因該商業會計帳面上之處理，即謂係
    無所得，是原告主張其帳面並無所得可供分配，不應計入未
    分配盈餘云云，要無可採。至最高行政法院94年判字第521
    號判決係針對查獲漏報之利息收入是否准予彌補以往年度虧
    損所為之判決，並非判例，經核與本件案情無關，尚難執為
    本件對其有利之論據，併此敘明。
(二)、罰鍰部分：
    按「營利事業已依第一百零二條之二規定辦理申報，但有漏
    報或短報未分配盈餘者，處以所漏稅額1 倍以下之罰鍰。」
    為所得稅法第110 條之2 第1 項所明定。如前所述，原告於
    辦理90年度未分配盈餘申報，漏未申報股票股利6,370,000
    元，違章漏稅，事證明確，則被告以其短漏報未分配盈餘
    6,37 0,000元，漏稅額637,00 0元，依前開規定裁處所漏稅
    額0.4 倍之罰鍰254,800 元，於法自屬有據。
五、綜上所述，原告之主張均無可採。被告依首揭規定，就原告
    90年度未分配盈餘加徵百分之10% 營所稅637,000 元；並裁
    處0.4 倍之罰鍰254,800 元，認事用法，俱無違誤，訴願決
    定，予以維持，亦無不合，原告猶執前詞，訴請撤銷，為無
    理由，應予駁回。
據上論結，本件原告之訴為無理由，爰依行政訴訟法第98條第3
項前段，判決如主文。
中    華    民    國    95    年     7    月   11     日
                        第七庭審判長法  官  黃本仁
                                    法  官  黃秋鴻
                                    法  官  林玫君
上為正本係照原本作成。
如不服本判決，應於送達後20日內，向本院提出上訴狀並表明上
訴理由，如於本判決宣示後送達前提起上訴者，應於判決送達後
20日內補提上訴理由書（須按他造人數附繕本）。
中    華    民    國    95    年     7    月   11     日
                                    書記官  黃明和


司法院資訊處製作；財團法人民間司法改革基金會備份。
